【裁判字號】    97,上訴,2758
【裁判日期】    970722
【裁判案由】    殺人未遂
【裁判全文】
臺灣高等法院刑事判決                97年度上訴字第2758號
上  訴  人
即  被  告  乙○○原名黃雪萍
上列上訴人因殺人未遂案件，不服臺灣桃園地方法院96年度訴字
第1616號，中華民國97年4月24日第一審判決（起訴案號：臺灣
桃園地方法院檢察署96年度偵字第9032號），提起上訴，本院判
決如下：
    主  文
上訴駁回。
    事  實
一、乙○○與甲○○原為桃園縣中壢市○○路五００號十二樓香
    豔酒店之同事關係，兩人因故生有嫌隙，乙○○對其友人吳
    佳（按：吳佳部分業經原審判刑確定）訴苦抱怨，詎吳
    佳竟不知悔改，夥同四名年籍姓名不詳之成年男姓友人（
    下稱不詳男子）及乙○○共同基於普通傷害之犯意聯絡，於
    九十五年十二月四日凌晨四時四十分許，共乘吳佳所駕駛
    之小客車前往桃園縣中壢市○○路二０七號甲○○住處前，
    見甲○○由丙○○及蘇錦昌護送到家，由乙○○先行衝上前
    抓住甲○○之頭髮，蘇錦昌雖一度拉開乙○○，然吳佳及
    另一名不詳男子隨即分持吳佳所有之鋁棒各一支朝甲○○
    之四肢及身體猛擊，甲○○雖以其手臂抵擋攻擊，仍遭毆打
    倒地，乙○○亦加入以腳踢踹甲○○，丙○○因見甲○○遭
    持械圍毆情勢危急，伸手欲阻擋吳佳再以鋁棒毆擊甲○○
    ，結果反遭吳佳基於同一之普通傷害犯意，以鋁棒擊中其
    左前臂，造成左前臂撓骨骨折、撓尺骨脫臼之傷害，蘇錦昌
    亦出面制止吳佳，惟丙○○、蘇錦昌旋遭另外三名不詳男
    子阻擋，要求不得插手，否則要一併毆打，乙○○、吳佳
    及前揭手持鋁棒之不詳男子則繼續徒手及分持鋁棒朝甲○○
    之身體各處攻擊，終致甲○○受有右橈骨合併尺骨之閉鎖性
    骨折、右第五指掌骨閉鎖性骨折、雙腳腓骨之閉鎖性骨折、
    臉部挫傷左下頷骨骨折、膝挫傷之傷害。嗣於同日五時許，
    因有路人高喊「警察來了」之語，乙○○、吳佳等人始罷
    手離開現場。
二、案經甲○○、丙○○訴由桃園縣警察局中壢分局報告臺灣桃
    園地方法院檢察署檢察官偵查起訴。
    理  由
壹、證據能力部分：按被告以外之人於審判外之言詞或書面陳述
    ，除法律有規定者外，不得作為證據，刑事訴訟法第一百五
    十九條第一項固定有明文；惟被告以外之人於審判外之陳述
    ，雖不符同法第一百五十九條之一至一百五十九條之四之規
    定，而經當事人於審判程序同意作為證據，法院審酌該言詞
    陳述或書面陳述作成時之情況，認為適當者，亦得為證據。
    另鑑於採用傳聞證據排除法則之重要理由之一，係因傳聞證
    據未經當事人之反詰問予以覈實，若當事人願放棄對原供述
    人之反對詰問時，原則上即可承認該傳聞證據之證據能力。
    本件公訴人就本件後引之各項人證及書證，迄於言詞辯論終
    結前均未聲明異議，被告及辯護人則於原審準備程序、本院
    審理均表示對於此部分證據之證據能力沒有意見（見原審訴
    字卷第五十頁、本院卷第22至23頁），而本院審酌此部分證
    據均無違法取證及證明力明顯過低之瑕疵，亦認以之作為證
    據為適當，故依諸上開規定及說明，認此部分證據均具有證
    據能力，合先敘明。
貳、實體部分
  一、訊據被告乙○○固自承：因伊向吳佳抱怨訴苦表示伊與
      甲○○於公事上有不愉快，吳佳遂糾集不詳年籍姓名之
      成年男性友人四名一同前往甲○○住處，要為伊出一口氣
      ，伊在現場有出手拉扯甲○○的頭髮等情，惟矢口否認有
      以腳踢踹甲○○之犯行。經查：
    (一)被告乙○○上開犯罪事實，業據證人甲○○、丙○○、蘇
      錦昌分別於檢察官偵查中及原審審理中證述甚詳 (見偵查
      卷第三十二至三十三頁、原審訴字卷第三十六至五十頁、
      六十三至六十九頁），雖然就本件案發經過之細節（如現
      場有幾人持鋁棒等兇器、同案被告吳佳毆打行為之時序
      等部分），證人甲○○、丙○○、蘇錦昌三人之證詞並非
      完全吻合，惟按證人之陳述有部分前後不符，或相互間有
      所歧異時，究竟何者為可採，法院仍得本其自由心證予以
      斟酌，非謂一有不符或矛盾，即應認其全部均為不可採信
      ；尤其關於行為動機、手段及結果等之細節方面，證人之
      證言，有時有予渲染之可能；然其基本事實之陳述，若果
      與真實性無礙時，則仍非不得予以採信（最高法院七十四
      年台上字第一五九九號判例意旨參照），查證人三人就本
      案主要事實（包含被告乙○○拉扯甲○○之頭髮、以腳踢
      踹甲○○，同案被告吳佳與不詳男子以鋁棒共同毆打甲○○、而丙○○為阻擋同案被告吳佳毆打甲○○，而遭
      鋁棒擊中手臂等部分）之陳述均互核一致，且有被告乙○○坦認之上開情節、同案被告吳佳於原審審理時自白：
      伊與一名友人分持其所有之鋁棒各一支毆打甲○○，伊也
      有打到丙○○，到場之不詳男子均知道要去打人等語（見
      原審審訴字卷第三十九至四十頁、原審訴字卷第七十八至
      七十九頁）及卷附之證人甲○○、丙○○所受傷害之診斷
      證明書（見偵查卷第二十五頁、第二十六頁、第三十六頁
      ）可為佐證，堪認證人甲○○、丙○○、蘇錦昌三人此部
      分證言之真實性無礙，自堪作為認定事實之基礎，且同案
      被告吳佳之自白亦與事實相符，堪可採信。至被告乙○○否認其以腳踢踹證人甲○○云云，與證人甲○○、丙○○、蘇錦昌三人之證詞均不相符，自非可採，此外，本件
      係導因於被告乙○○對證人甲○○不滿，被告乙○○並親
      自與同案被告吳佳及四名不詳男子到場毆打證人甲○○
      ，又出手拉扯證人甲○○頭髮及以腳踢踹證人甲○○，被
      告乙○○與同案被告吳佳及其他四名不詳男子對於本件
      傷害犯行顯有犯意聯絡、行為分擔，被告乙○○縱未實際
      持鋁棒毆打證人甲○○、丙○○，其就同案被告吳佳及
      四名不詳男子之行為亦應同負責任。
    (二)按殺人未遂與傷害之區別，應以加害人下手加害時有無殺
      意為斷，至受傷處所是否為致命部分，受傷之多寡、輕重
      如何，僅足供認定有無殺意之參考，非區別殺人與傷害之
      絕對標準。是以倘無使人喪失生命之故意，僅在使其身體
      、健康受到傷害，則應僅成立刑法之傷害罪（最高法院十
      八年上字第一三０九號判例、十九年上字第七一八號判例
      、八十四年度台上字第三一七九號判決意旨參照）。查被
      告乙○○與證人甲○○原為酒店同事，於公事上曾有不愉
      快，被告乙○○因而向同案被告吳佳訴苦，同案被告吳
      佳遂表示要為被告乙○○出一口氣等情，業據被告乙○○於原審審理時證述明確（見原審訴字卷第七十六頁），
      且與同案被告吳佳於原審準備程序中之陳述相符（見原
      審審訴字卷第三十九頁），足見被告乙○○與證人甲○○
      間雖因酒店公事有摩擦、齟齬，但難認有何不共戴天之深
      仇大恨，而同案被告吳佳與證人甲○○間本無瓜葛，單
      純基於友誼為被告乙○○打抱不平，始對證人甲○○產生
      一時憤怒之情緒，堪認被告乙○○、同案被告吳佳尚無
      置證人甲○○於死地之必要；再就證人甲○○所受之傷害
      觀之，證人甲○○受有右橈骨合併尺骨之閉鎖性骨折、右
      第五指掌骨閉鎖性骨折、雙腳腓骨之閉鎖性骨折、臉部挫
      傷左下頷骨骨折、膝挫傷等傷害，雖非輕微，然未達致命
      之程度，且受傷部位大多位於四肢，又證人甲○○於原審
      審理時證稱：同案被告吳佳一開始打伊的雙腳，伊就倒
      地，之後其他人就持鋁棒朝伊的身上亂打等語（見原審訴
      字卷第三十七頁），證人蘇錦昌亦於原審審理時證稱：甲○○倒地前，吳佳是打甲○○的手、腳等語（見原審訴
      字卷第六十九頁），如同案被告吳佳有殺害甲○○之故
      意，自應直接持鋁棒攻擊頭部、胸腹等重要部位，且當時
      證人甲○○先遭被告乙○○拉扯頭髮，正值猝不及防之際
      ，同案被告吳佳更無不能直接命中要害之理，然同案被
      告吳佳竟僅向證人甲○○之四肢毆擊，其並無取證人甲○○性命之意，應屬灼然甚明；證人甲○○雖於原審審理
      時另證稱：伊倒地後，其他人朝伊身上亂打，伊以手擋住
      頭，伊的手就被打到骨折等語（見原審卷第三十七頁），
      證人丙○○於原審審理時證稱：伊看見吳佳要敲甲○○
      的頭，伊伸手去擋，所以打到伊的左手，並聽到現場有不
      詳男子說「給他死、給他死」等語（見原審訴字卷第四十
      六頁），證人蘇錦昌於原審審理時證稱：甲○○倒地後，
      吳佳又持鋁棒朝甲○○猛敲猛打，包括朝甲○○的頭、
      身體攻擊等語（見原審卷第六十九頁），惟本件案發當時
      為凌晨四時四十分許，光線昏暗、現場混亂，均經證人蘇
      錦昌、甲○○於原審審理時證述在卷，且衡情證人甲○○
      遭毆倒地後，勢必因受傷疼痛而掙扎、翻滾，同案被告吳
      佳是否能清楚辨識證人甲○○頭部所在，而朝甲○○之
      頭部揮擊，實有疑問，證人甲○○、丙○○、蘇錦昌此部
      分證言，雖可證明同案被告吳佳所持鋁棒有朝甲○○頭
      部方向揮去之情形，然尚難證明同案被告吳佳係有意特
      別針對甲○○之頭部攻擊，再審諸甲○○倒地後，吳佳
      亦有攻擊甲○○身體其他部位之情形，並非僅攻擊其頭部
      ，益徵同案被告吳佳實乃因情況混亂、光線昏暗，未經
      判斷而胡亂攻擊甲○○身體各部位，並非特別針對其頭部
      攻擊，自不能認定同案被告吳佳有毆擊證人甲○○之頭
      部要害，以殺害證人甲○○之意圖。至證人丙○○雖證稱
      在場之人曾口出「給你死、給你死」之語，惟此語常為人
      利用以虛張聲勢、威攝對方，或單純宣洩情緒，不能逕認
      出言之人即有殺人犯意，何況本件毆打證人甲○○之前後
      經過，無論就犯罪動機、同案被告吳佳之毆打行為及被
      害人之傷勢各方面觀之，均不能認定被告乙○○、同案被
      告吳佳有殺害證人甲○○之意圖，或其等有預見證人甲○○可能發生死亡結果，且不違背其等本意之情形，更不
      能徒憑此語認定被告乙○○、同案被告吳佳等人係基於
      殺人之犯意而毆打證人甲○○；復參以證人蘇錦昌於原審
      審理時證稱：被告乙○○說要給甲○○一個教訓等語（見
      原審訴字卷第六十九頁），被告乙○○、同案被告吳佳
      本件所為毆打甲○○之犯行，應係基於傷害之犯意而為之
      ，公訴人認被告乙○○、同案被告吳佳二人係基於殺人
      之犯意聯絡，尚有未洽。
    (三)再查，證人丙○○於被告二人毆打證人甲○○之初即在現
      場，同案被告吳佳、被告乙○○自可預見證人丙○○可
      能對於證人甲○○伸出援手，而證人丙○○嗣後確因阻擋
      同案被告吳佳，而遭同案被告吳佳之鋁棒擊傷，並經
      同案被告吳佳等人以「不要插手，否則一起打」等語警
      告，均如前述，是縱難認同案被告吳佳、被告乙○○有
      何傷害被告丙○○之直接故意，惟依上開事證，仍足以認
      定證人丙○○在場受波及而受傷，並不違背同案被告吳佳
      及被告乙○○之本意，被告乙○○、同案被告吳佳就
      證人丙○○具有傷害之不確定故意甚明。選任辯護人為被
      告乙○○及同案被告吳佳辯護指：證人丙○○係遭同案
      被告吳佳過失傷害等語，尚有誤會，附此敘明。
    (四)綜上所述，本件事證明確，被告乙○○共同傷害之犯行應
      堪認定。
  二、核被告乙○○所為，係犯刑法第二百七十七條第一項之普
      通傷害罪。公訴人認被告乙○○之行為係成立刑法第二百
      七十一條第二項、第一項之殺人未遂罪嫌，尚有未洽，詳
      如前述，惟起訴之基本社會事實同一，本院爰依法變更起
      訴法條。被告乙○○與同案被告吳佳及四名不詳男子間
      ，有犯意聯絡、行為分擔，均為共同正犯。被告乙○○以
      一行為傷害證人甲○○、丙○○二人，係一行為觸犯數罪
      名，屬想像競合犯，應依刑法第五十五條，從一重之普通
      傷害罪論處。
參、原審適用刑法第二十八條、第二百七十七條第一項、第五十
    五條，刑法施行法第一條之一第一項、第二項前段，中華民
    國九十六年罪犯減刑條例第二條第一項第三款、第七條等規
    定，並審酌被告乙○○因細故即糾眾持械毆打被害人，目無
    法紀，致被害人傷勢嚴重，所受損害非輕，且迄今仍未與被
    害人達成和解，並否認犯行之犯後態度等一切情狀，量處有
    期徒刑1年4月，並以按中華民國九十六年罪犯減刑條例，業
    於九十六年六月十五日立法三讀通過，並於同年七月十六日
    施行，查被告乙○○犯行係在九十六年四月二十四日之前，
    且所犯非上揭減刑條例第三條所列不得減刑之罪，爰依該條
    例第二條第一項第三款，就前開宣告之刑，減其刑期二分之
    一；並敘明被告乙○○及同案被告吳佳持以傷害證人甲○○、丙○○之鋁棒二支，均為同案被告吳佳所有，惟均已
    滅失，此經同案被告吳佳供承在卷，爰不諭知沒收。經核
    其認定事實、適用法律及量處刑期均為妥適。被告乙○○上
    訴意旨，指摘原審量刑過重，請求宣告緩刑，並無理由，其
    上訴應予駁回。
據上論斷，應依刑事訴訟法第368條，判決如主文。
本案經檢察官郭啟東到庭執行職務。
中    華    民    國    97    年    7     月    22    日
                  刑事第八庭審判長法  官  鄭文肅
                                  法  官  張明松
                                  法  官  蔡光治
以上正本證明與原本無異。
檢察官如不服本判決，應於收受送達後十日內向本院提出上訴書
狀，其未敘述上訴之理由者並得於提起上訴後十日內向本院補提
理由書（均須按他造當事人之人數附繕本）。
                                  書記官  陳韋杉
中    華    民    國    97    年    7     月    22    日
附錄：本案論罪科刑法條全文
中華民國刑法第277條第1項
（普通傷害罪）
傷害人之身體或健康者，處 3 年以下有期徒刑、拘役或 1 千元
以下罰金。


司法院資訊處製作；財團法人民間司法改革基金會備份。
